臺灣臺中地方法院民事判決　　　　　　 100年度訴字第2582號
原　　　告
即反訴被告　蘇世榮
訴訟代理人　國慶律師
被　　　告
即反訴原告　南山人壽保險股份有限公司
法定代理人　郭文德
訴訟代理人　林淑貞
上列當事人間請求確認債權不存在等事件，經本院於民國100年
12月21日言詞辯論終結，判決如下：
    主      文
確認被告對原告超過本金債權新臺幣貳佰捌拾壹萬捌仟伍佰肆拾
壹元，及自民國九十五年五月十日起至清償日止，按年息百分之
九點七五計算之利息之債權不存在。
原告其餘之訴駁回。
訴訟費用新臺幣貳萬柒仟肆佰拾元，由被告負擔新臺幣壹萬
壹仟玖佰玖拾元，餘由原告負擔。
反訴被告應給付反訴原告新臺幣貳佰捌拾壹萬捌仟伍佰肆拾壹元
，及自民國九十五年十二月二十二日起至清償日止，按年息百分
之九點七五計算之利息。
反訴訴訟費用新臺幣貳萬捌仟玖佰壹拾捌元由反訴被告負擔。
    事實及理由
壹、程序部分：
一、按確認之訴非原告有即受確認判決之法律上利益者，不得提
    起。所謂即受確認判決之法律上利益，係指法律關係之存否
    不明確，原告主觀上認其在法律上之地位有不安之狀態存在
    ，且此種不安之狀態，能以確認判決將之除去者而言，若縱
    經法院判決確認，亦不能除去其不安之狀態者，即難認有受
    確認判決之法律上利益（最高法院52年台上字第1240號判例
    意旨參照）。查本件原告主張：其雖曾向被告借款，但目前
    僅積欠被告本金新臺幣（下同）132萬元，及自民國95 年5
    月10日起算按年息9.75%計算之利息，並非被告所催告通知
    之本利加計共700多萬元，而請求確認被告對原告除本金債
    權132萬元及自95年5月10日起按年息9.75%計算之利息外，
    其餘債權不存等語。本件兩造間之債權債務關係是否如原告
    所主張，即影響原告法律上地位，而此不安狀態得以本件確
    認判決除去，揆諸前揭法律規定，原告提起本件確認之訴有
    其確認利益，應予准許。
二、次按被告於言詞辯論終結前，得在本訴繫屬之法院，對於原
    告及就訴訟標的必須合一確定之人提起反訴。反訴之標的，
    如專屬他法院管轄，或與本訴之標的及其防禦方法不相牽連
    者，不得提起。反訴，非與本訴得行同種之訴訟程序者，不
    得提起。當事人意圖延滯訴訟而提起反訴者，法院得駁回之
    。民事訴訟法第259條、第260條分別定有明文。本件原告主
    張確認被告對原告除本金債權132萬元，及自95年5月10 日
    起按年息9.75%計算之利息外，其餘債權不存在，反訴原告
    即被告辯稱其債權關係存在，並請求反訴被告即原告清償而
    提起反訴等語。是本件反訴之標的與本訴之標的有相牽連之
    關係，且尚不致延滯訴訟終結，又非專屬他法院管轄，揆諸
    前揭規定，反訴原告提起反訴，應予准許。
三、按訴狀送達後，原告不得將原訴變更或追加他訴。但擴張或
    減縮應受判決事項之聲明者，不在此限，民事訴訟法第255
    條第1項第3款定有明文。反訴原告起訴請求反訴被告給付
    2,818,541元，及自95年5月10日起至清償日止按年息9.75%
    計算之利息，於本院100年12月21日言詞辯論期日將遲延利
    息減縮自95年12月22日起算，此部分核屬減縮應受判決事項
    之聲明，依前開規定，應予准許。
貳、實體部分：
一、本訴部分：
（一）原告主張：其於100年5月10日收到被告催收通知，始知當
      初轉讓房屋於友人並約定由友人承受原房屋抵押債務，該
      友人卻未辦理移轉登記，嗣房屋遭被告聲請強制執行，經
      本院以85年度執字第1330號強制執行事件拍賣後，拍定金
      額仍不足清償被告之債權，原告當時亦無所知悉，經被告
      通知所積欠之本金及利息約700多萬元，超出原告所能負
      擔之範圍。然被告於100年5月10日始對原告為催告，則其
      中超過5年即95年5月9日以前之利息，依民法第126條規定
      ，已罹於時效，原告不負清償責任。另被告於計算系爭債
      務時，係利上加利之計算，違反民法第207條第1項之規定
      ，被告就此部分亦無請求權存在等語。並聲明：確認被告
      對原告除本金債權132萬元，及自95年5月10日起按年息
      9.75%計算之利息外，其餘債權不存在。
（二）被告則以：原告於83年3月30日向被告申請貸款550萬元，
      並提供坐落臺中市○○區○○段662號土地，及其上門牌
      號碼臺中市南屯區○○○街2號12樓建物，設定抵押權於
      被告，被告則於同年5月25日撥款。嗣原告並未依約繳款
      ，且經被告屢次通知均未處理，被告因而向本院聲請強制
      執行拍賣抵押物，並於85年12月31日分配在案，惟尚有本
      金2,818,541元，及自85年11月21日起按年息9.75%計算之
      利息未償，且原告自上開拍賣程序終結後至提起本件訴訟
      時止，皆未再償還上開債務，原告主張僅積欠被告本金債
      權132萬元，應舉證以實其說等語，資為抗辯。並聲明：
      駁回原告之訴。
（三）本院之判斷：
   1、本件原告於83年3月20日向被告借款550萬元，約定清償日
      為103年5月24日，利率為年息9.75%，以每月為一期，分
      240期清償，如有兩期未付，即喪失期限利益，全部債務
      視為到期。原告並提供坐落臺中市○○區○○段662號土
      地，及其上門牌號碼臺中市南屯區○○○街2號12樓建物
      ，擔保上開債務設定抵押權於被告，被告於同年5月25日
      撥款。嗣原告並未依約繳款，經被告屢次通知未處理，被
      告因而向本院聲請強制執行拍賣抵押物，經本院以85年度
      執字第1330號強制執行事件受理，該強制執行事件拍賣分
      配完畢後，被告仍有本金2,818,541元、自85年11月21日
      起按年息9.75%計算之利息，及如分配表所示之違約金未
      受清償等情，為兩造所不爭執，並有房屋貸款申請書、借
      據、約定書、本院民事執行處通知、分配表等（以上均影
      本）在卷可證，自堪信為真實。
   2、按清償人所提出之給付，應先抵充費用，次充利息，次充
      原本，民法第323條前段定有明文。又當事人主張有利於
      己之事實者，就其事實有舉證之責，民事訴訟法第277條
      前段定有明文。查本院85年度執字第1330號強制執行分配
      表載明，就拍賣所得價金先抵充執行費用、土地增值稅，
      再抵充系爭債權計算至85年11月20日之利息、違約金，再
      抵充原本，被告尚未受償者為原本即本金2,818,541元、
      自85年11月21日起按年息9.75%計算之利息，及如分配表
      所示之違約金，有上開分配表在卷可證，原告主張被告就
      系爭債權以利上加利計算，及其已就上開債務為部分清償
      云云，自應就其主張負舉證責任，惟原告並未提出證明或
      可以調查之證據以實其說，是原告主張被告對其之本金債
      權僅餘132萬元，不足採取。
   3、次按利息、紅利、租金、贍養費、退職金及其他一年或不
      及一年之定期給付債權，其各期給付請求權，因5年間不
      行使而消滅，民法第126條定有明文。查系爭債權自85年
      12月12日強制執行分配後，被告於100年5月10日始催告原
      告清償，原告為時效抗辯，則揆諸上開規定，被告自催告
      日起回溯5年即自95年5月10日起，始得向原告請求遲延利
      息。準此，系爭債權之遲延利息應為自95年5月10日起按
      年息9.75%計算之利息。又系爭債權之違約金請求權，業
      經被告於本院言詞辯論期日表示捨棄（見本院100年12月
      21日言詞辯論筆錄），則系爭違約金債權業經捨棄而消滅
      。是依上開說明，系爭債權超過自95年5月10日起按年息
      9.75%計算之遲延利息及違約金債權已因罹於時效及捨棄
      而不存在。
（四）綜上，系爭債權應為本金債權2,818,541元，及自95年5
      月10日起至清償日止按年息9.75%計算之利息。是原告請
      求確認被告對原告超過本金債權2,818,541元，及自95年5
      月10日起至清償日止按年息9.75%計算之利息之債權不存
      在，為有理由，應予准許，逾此範圍之請求為無理由，應
      予駁回。
二、反訴部分：
（一）反訴原告即被告（下稱反訴原告）主張：反訴被告即原告
      （下稱反訴被告）於83年3月30日向反訴原告申請貸款550
      萬元，並提供其所有坐落臺中市○○區○○段662號土地
      暨其上門牌號碼臺中市南屯區○○○街2號12樓建物，設
      定抵押權於反訴原告，反訴原告於同年5月25日撥款。嗣
      反訴被告並未依約繳款，且經反訴原告屢次通知均未處理
      ，反訴原告因而向本院聲請強制執行拍賣抵押物，並於85
      年12月31日分配在案，惟尚有本金2,818,541元之債權及
      利息未獲分配，且自拍賣程序終結後至提起本件訴訟時止
      ，反訴被告皆未償還積欠反訴原告之債務等語，並聲明：
      反訴被告應給付反訴原告2,818,541元，及自95年12月22
      日起至清償日止按年息9.75%計算之利息。
（二）反訴被告則以：不同意反訴原告之請求，並聲明：反訴原
      告之訴駁回。
（三）查反訴原告對反訴被告有本金2,818,541元，及自95年5月
      10日起至清償日止，按年息9.75%計算之利息債權，已如
      前述。從而反訴原告起訴請求反訴被告給付2,818,541元
      ，及自95年12月22日起至清償日止按年息9.75%計算之利
      息，為有理由，應予准許。
、綜上，本訴部分：原告請求確認被告對其超過本金
    2,818,541元，及自95年5月10日起至清償日止按年息9.75%
    計算利息之債權不存在，為有理由，應予准許。逾此範圍之
    請求，為無理由，應予駁回。反訴部分：反訴原告請求反訴
    被告給付2,818,541元，及自95年12月22日起至清償日止按
    年息9.75% 計算之利息，為有理由，應予准許。
肆、本件事證已臻明確，兩造其餘攻擊防禦方法及證據，核與判
    決結果不生影響，爰不一一論列，併此敘明。
伍、本訴訴訟費用為裁判費27,433元，依兩造勝敗比例，應由被
    告負擔11,990元，餘由被告負擔。反訴訴訟費用為裁判費
    28,918元，應由敗訴之反訴被告負擔。
陸、訴訟費用負擔之依據：民事訴訟法第78條、第79條。
中    華    民    國   100    年    1     月    4     日
                  民事第一庭    法  官  周玉蘭
以上正本係照原本作成。
如對本判決上訴，須於判決送達後20日內向本院提出上訴狀（須
附繕本）。如委任律師提起上訴者，應一併繳納上訴審裁判費。
中    華    民    國   100    年    1     月    4     日
                                書記官  董美惠